---
title: "Revisão de Álgebra Linear — Parte 2"
subtitle: "Ferramentas matriciais para mínimos quadrados ordinários"
author: "Vitor Hugo Miro"
output:
  html_notebook:
    toc: true
    toc_float: true
---

```{r configuracao, include=FALSE}
# Opções gerais dos blocos de código
knitr::opts_chunk$set(
  echo = TRUE,
  message = FALSE,
  warning = FALSE,
  fig.align = "center",
  fig.width = 7,
  fig.height = 4.5
)

options(scipen = 999)
set.seed(2026)
```

# Introdução

Na Parte 1, revisamos vetores, matrizes, produtos, posto e invertibilidade. Neste segundo material, aplicaremos esses conceitos à formulação matricial do método de mínimos quadrados ordinários (MQO).

Os principais tópicos são:

-   sistemas de equações lineares;
-   representação matricial do modelo de regressão;
-   somatórios, médias e centralização;
-   formas lineares, bilineares e quadráticas;
-   matrizes definidas positivas e autovalores;
-   diferenciação matricial;
-   derivação do estimador de MQO;
-   matrizes de projeção e de resíduos;
-   decomposição da soma de quadrados;
-   posto, autovalores e multicolinearidade.

## 1. Sistemas de equações lineares

Um sistema de $n$ equações em $k$ incógnitas pode ser representado por:

$$
\begin{aligned}
a_{11}x_1+a_{12}x_2+\cdots+a_{1k}x_k&=b_1,\\
a_{21}x_1+a_{22}x_2+\cdots+a_{2k}x_k&=b_2,\\
&\vdots\\
a_{n1}x_1+a_{n2}x_2+\cdots+a_{nk}x_k&=b_n.
\end{aligned}
$$

Em notação matricial:

$$
\underset{n\times k}{\mathbf A}
\underset{k\times1}{\mathbf x}
=
\underset{n\times1}{\mathbf b}.
$$

Ou:

$$
\mathbf A\mathbf x=\mathbf b.
$$

### 1.1 Existência e unicidade da solução

A expressão:

$$
\mathbf x=\mathbf A^{-1}\mathbf b
$$

somente pode ser utilizada quando $\mathbf A$ é quadrada e não singular.

Mais geralmente:

-   se $\operatorname{posto}(\mathbf A)=k$ e o sistema é compatível, a solução é única;
-   se há dependência linear entre as colunas, podem existir infinitas soluções;
-   se $\mathbf b$ não pertence ao espaço gerado pelas colunas de $\mathbf A$, não existe solução exata.

### 1.2 Exemplo com solução única

Considere:

$$
\begin{aligned}
x_1+x_2+x_3&=5,\\
2x_1-x_2+6x_3&=12,\\
x_1+3x_2+5x_3&=17.
\end{aligned}
$$

Na forma matricial:

$$
\begin{bmatrix}
1&1&1\\
2&-1&6\\
1&3&5
\end{bmatrix}
\begin{bmatrix}
x_1\\x_2\\x_3
\end{bmatrix}
=
\begin{bmatrix}
5\\12\\17
\end{bmatrix}.
$$

```{r sistema-linear}
# Matriz de coeficientes
A <- matrix(
  c(1,  1, 1,
    2, -1, 6,
    1,  3, 5),
  nrow = 3,
  byrow = TRUE
)

# Vetor de constantes
b <- matrix(c(5, 12, 17), ncol = 1)

# Resolvendo Ax = b
# solve(A, b) é preferível a solve(A) %*% b
x_solucao <- solve(A, b)
rownames(x_solucao) <- c("x1", "x2", "x3")

x_solucao
```

Podemos verificar a solução substituindo-a no sistema:

```{r verificar-sistema}
A %*% x_solucao
b
```

A solução é $x_1=1$, $x_2=2$ e $x_3=2$.

> **Por que isso importa para a Econometria?**\
> A minimização da soma dos quadrados gera um sistema linear chamado de **equações normais**: $\mathbf X'\mathbf X\widehat{\boldsymbol\beta}=\mathbf X'\mathbf y$.

## 2. Representação matricial da regressão

O modelo de regressão linear múltipla pode ser escrito como:

$$
\underset{n\times1}{\mathbf y}
=
\underset{n\times k}{\mathbf X}
\underset{k\times1}{\boldsymbol\beta}
+
\underset{n\times1}{\mathbf u}.
$$

Em que:

$$
\mathbf y=
\begin{bmatrix}
y_1\\y_2\\\vdots\\y_n
\end{bmatrix},
\qquad
\boldsymbol\beta=
\begin{bmatrix}
\beta_1\\\beta_2\\\vdots\\\beta_k
\end{bmatrix},
\qquad
\mathbf u=
\begin{bmatrix}
u_1\\u_2\\\vdots\\u_n
\end{bmatrix}.
$$

A matriz de regressores é:

$$
\mathbf X=
\begin{bmatrix}
x_{11}&x_{12}&\cdots&x_{1k}\\
x_{21}&x_{22}&\cdots&x_{2k}\\
\vdots&\vdots&\ddots&\vdots\\
x_{n1}&x_{n2}&\cdots&x_{nk}
\end{bmatrix}.
$$

Se $\mathbf x_i$ representa o vetor-coluna de covariáveis da observação $i$, então:

$$
\mathbf X=
\begin{bmatrix}
\mathbf x_1'\\
\mathbf x_2'\\
\vdots\\
\mathbf x_n'
\end{bmatrix}
$$

e cada equação individual é:

$$
y_i=\mathbf x_i'\boldsymbol\beta+u_i.
$$

### 2.1 Exemplo de matriz de regressão

Considere dados de oito propriedades rurais.

```{r dados-regressao}
# Variável dependente: produtividade em kg/ha
y <- matrix(
  c(2820, 3010, 3190, 3430, 3520, 3740, 3910, 4080),
  ncol = 1,
  dimnames = list(NULL, "produtividade")
)

# Variáveis explicativas
fertilizante <- c(70, 80, 90, 105, 115, 125, 140, 150)
chuva <- c(680, 720, 700, 760, 790, 770, 830, 850)

# Matriz de regressores com intercepto
X <- cbind(
  intercepto = 1,
  fertilizante = fertilizante,
  chuva = chuva
)

y
X
```

```{r dimensoes-regressao}
# Número de observações e parâmetros
n <- nrow(X)
k <- ncol(X)

c(n = n, k = k)
dim(y)
dim(X)
```

Para que todos os parâmetros sejam identificados, precisamos de:

$$
\operatorname{posto}(\mathbf X)=k.
$$

```{r posto-regressao}
qr(X)$rank
```

## 3. Somatórios, médias e centralização

### 3.1 Vetor de uns

Denote por $\mathbf 1_n$ o vetor-coluna com $n$ elementos iguais a 1:

$$
\mathbf 1_n=
\begin{bmatrix}
1\\
\vdots\\
1
\end{bmatrix}_{n\times1}.
$$

Para um vetor $\mathbf x$:

$$
\mathbf 1_n'\mathbf x
=
\sum_{i=1}^{n}x_i.
$$

Consequentemente:

$$
\bar x
=
\frac{1}{n}\mathbf 1_n'\mathbf x.
$$

```{r soma-media}
# Vetor de exemplo
x <- matrix(c(4, 5, 6, 3, 7), ncol = 1)
n_x <- nrow(x)
um <- matrix(1, nrow = n_x, ncol = 1)

# Soma por produto interno
soma_x <- as.numeric(crossprod(um, x))

# Média por produto interno
media_x <- as.numeric(crossprod(um, x) / n_x)

c(
  soma_matricial = soma_x,
  soma_R = sum(x),
  media_matricial = media_x,
  media_R = mean(x)
)
```

### 3.2 Matriz de centralização

O vetor contendo os desvios em relação à média é:

$$
\mathbf x-\bar x\mathbf 1_n.
$$

Como:

$$
\bar x\mathbf 1_n
=
\frac{1}{n}\mathbf 1_n\mathbf 1_n'\mathbf x,
$$

podemos escrever:

$$
\mathbf x-\bar x\mathbf 1_n
=
\left(
\mathbf I_n-\frac{1}{n}\mathbf 1_n\mathbf 1_n'
\right)\mathbf x.
$$

Definimos a **matriz de centralização**:

$$
\mathbf M_0
=
\mathbf I_n-\frac{1}{n}\mathbf 1_n\mathbf 1_n'.
$$

Assim:

$$
\mathbf M_0\mathbf x
=
\mathbf x-\bar x\mathbf 1_n.
$$

```{r matriz-centralizacao}
# Matriz identidade e vetor de uns
I <- diag(n_x)
um <- matrix(1, nrow = n_x, ncol = 1)

# Matriz de centralização
M0 <- I - (1 / n_x) * tcrossprod(um)

# Desvios em relação à média
desvios <- M0 %*% x

cbind(
  x = x,
  desvios_matriciais = desvios,
  desvios_diretos = x - mean(x)
)
```

### 3.3 Propriedades da matriz de centralização

A matriz $\mathbf M_0$ é:

1.  **simétrica**:

$$
\mathbf M_0'=\mathbf M_0;
$$

2.  **idempotente**:

$$
\mathbf M_0^2=\mathbf M_0;
$$

3.  ortogonal ao vetor de uns:

$$
\mathbf M_0\mathbf 1_n=\mathbf0.
$$

```{r propriedades-centralizacao}
# Simetria
isSymmetric(M0)

# Idempotência
round(M0 %*% M0 - M0, digits = 10)

# M0 elimina o vetor de uns
round(M0 %*% um, digits = 10)
```

### 3.4 Soma de quadrados dos desvios

Como $\mathbf M_0$ é simétrica e idempotente:

$$
\begin{aligned}
\sum_{i=1}^{n}(x_i-\bar x)^2
&=
(\mathbf M_0\mathbf x)'(\mathbf M_0\mathbf x)\\
&=
\mathbf x'\mathbf M_0'\mathbf M_0\mathbf x\\
&=
\mathbf x'\mathbf M_0\mathbf x.
\end{aligned}
$$

```{r soma-quadrados-centralizada}
# Forma matricial
sq_matricial <- as.numeric(crossprod(x, M0 %*% x))

# Cálculo direto
sq_direta <- sum((x - mean(x))^2)

c(
  forma_matricial = sq_matricial,
  forma_direta = sq_direta
)
```

A variância amostral pode ser escrita como:

$$
s_x^2
=
\frac{1}{n-1}\mathbf x'\mathbf M_0\mathbf x.
$$

> **Por que isso importa para a Econometria?**\
> A matriz $\mathbf M_0$ permite escrever a soma total de quadrados de $\mathbf y$ e será utilizada na definição matricial do $R^2$.

## 4. Formas lineares, bilineares e quadráticas

### 4.1 Forma linear

Uma forma linear é uma função do tipo:

$$
f(\mathbf x)=\mathbf a'\mathbf x.
$$

O resultado é um escalar.

```{r forma-linear}
a <- matrix(c(2, -1, 3), ncol = 1)
x_forma <- matrix(c(4, 2, 1), ncol = 1)

as.numeric(crossprod(a, x_forma))
```

### 4.2 Forma bilinear

Uma forma bilinear é:

$$
f(\mathbf x,\mathbf y)
=
\mathbf x'\mathbf A\mathbf y.
$$

```{r forma-bilinear}
A_forma <- matrix(
  c(1, 2,
    3, 4,
    5, 6),
  nrow = 3,
  byrow = TRUE
)

x_forma <- matrix(c(1, 2, 3), ncol = 1)
y_forma <- matrix(c(2, -1), ncol = 1)

as.numeric(t(x_forma) %*% A_forma %*% y_forma)
```

### 4.3 Forma quadrática

Uma forma quadrática é:

$$
Q(\mathbf x)
=
\mathbf x'\mathbf A\mathbf x.
$$

Quando $\mathbf A$ é simétrica:

$$
Q(\mathbf x)
=
\sum_{i=1}^{n}\sum_{j=1}^{n}a_{ij}x_i x_j.
$$

Para:

$$
\mathbf A=
\begin{bmatrix}
a&c\\
c&b
\end{bmatrix},
\qquad
\mathbf x=
\begin{bmatrix}
x_1\\x_2
\end{bmatrix},
$$

temos:

$$
\mathbf x'\mathbf A\mathbf x
=
ax_1^2+2cx_1x_2+bx_2^2.
$$

```{r forma-quadratica}
A_q <- matrix(
  c(2, 1,
    1, 3),
  nrow = 2,
  byrow = TRUE
)

x_q <- matrix(c(2, -1), ncol = 1)

Q_x <- as.numeric(t(x_q) %*% A_q %*% x_q)
Q_x
```

### 4.4 A parte simétrica de uma matriz

Se $\mathbf A$ não é simétrica, a forma quadrática depende somente de sua parte simétrica:

$$
\mathbf A_s
=
\frac{\mathbf A+\mathbf A'}{2}.
$$

Então:

$$
\mathbf x'\mathbf A\mathbf x
=
\mathbf x'\mathbf A_s\mathbf x.
$$

```{r simetrizacao}
# Matriz não simétrica
A_ns <- matrix(
  c(-3, 5,
     4, -2),
  nrow = 2,
  byrow = TRUE
)

# Parte simétrica
A_s <- (A_ns + t(A_ns)) / 2

c(
  forma_original = as.numeric(t(x_q) %*% A_ns %*% x_q),
  forma_simetrica = as.numeric(t(x_q) %*% A_s %*% x_q)
)
```

## 5. Matrizes definidas positivas

Seja $\mathbf A$ uma matriz real simétrica.

-   $\mathbf A$ é **definida positiva** se:

$$
\mathbf x'\mathbf A\mathbf x>0
\quad\text{para todo }\mathbf x\neq\mathbf0;
$$

-   $\mathbf A$ é **semidefinida positiva** se:

$$
\mathbf x'\mathbf A\mathbf x\geq0
\quad\text{para todo }\mathbf x;
$$

-   $\mathbf A$ é **definida negativa** se:

$$
\mathbf x'\mathbf A\mathbf x<0
\quad\text{para todo }\mathbf x\neq\mathbf0;
$$

-   $\mathbf A$ é **indefinida** se a forma quadrática assume valores positivos e negativos.

### 5.1 A matriz $\mathbf X'\mathbf X$

Para qualquer vetor $\mathbf a$:

$$
\begin{aligned}
\mathbf a'\mathbf X'\mathbf X\mathbf a
&=
(\mathbf X\mathbf a)'(\mathbf X\mathbf a)\\
&=
\|\mathbf X\mathbf a\|^2\\
&\geq0.
\end{aligned}
$$

Portanto, $\mathbf X'\mathbf X$ é sempre semidefinida positiva. Se $\mathbf X$ possui posto completo de colunas, então:

$$
\mathbf a'\mathbf X'\mathbf X\mathbf a>0
\quad\text{para todo }\mathbf a\neq\mathbf0,
$$

e $\mathbf X'\mathbf X$ é definida positiva e invertível.

> **Por que isso importa para a Econometria?**\
> O posto completo de $\mathbf X$ garante uma solução única para as equações normais e, portanto, uma estimativa única de cada coeficiente de MQO.

## 6. Autovalores e autovetores

Para uma matriz quadrada $\mathbf A$, um escalar $\lambda$ e um vetor não nulo $\mathbf v$ satisfazem:

$$
\mathbf A\mathbf v=\lambda\mathbf v.
$$

O escalar $\lambda$ é um **autovalor** e $\mathbf v$ é um **autovetor** associado.

Para uma matriz real simétrica:

-   todos os autovalores são reais;
-   existe uma base ortonormal de autovetores;
-   a matriz pode ser diagonalizada ortogonalmente:

$$
\mathbf A
=
\mathbf P\boldsymbol\Lambda\mathbf P',
\qquad
\mathbf P'\mathbf P=\mathbf I.
$$

Isso é válido mesmo quando há autovalores repetidos.

### 6.1 Exemplo

Considere:

$$
\mathbf A=
\begin{bmatrix}
3&1\\
1&2
\end{bmatrix}.
$$

O polinômio característico é:

$$
\det(\mathbf A-\lambda\mathbf I)
=
\lambda^2-5\lambda+5.
$$

Seus autovalores são:

$$
\lambda_1=\frac{5+\sqrt5}{2},
\qquad
\lambda_2=\frac{5-\sqrt5}{2}.
$$

```{r autovalores}
# Matriz simétrica 2 x 2
A_eig <- matrix(
  c(3, 1,
    1, 2),
  nrow = 2,
  byrow = TRUE
)

# Decomposição espectral
decomposicao <- eigen(A_eig)

autovalores <- decomposicao$values
autovetores <- decomposicao$vectors

autovalores
autovetores
```

Verificando $\mathbf A\mathbf v=\lambda\mathbf v$ para o primeiro par:

```{r verificar-autovetor}
lambda_1 <- autovalores[1]
v_1 <- autovetores[, 1, drop = FALSE]

A_eig %*% v_1
lambda_1 * v_1
```

Verificando a diagonalização:

```{r diagonalizacao}
P <- autovetores
Lambda <- diag(autovalores)

round(P %*% Lambda %*% t(P), digits = 10)
A_eig
```

Para uma matriz simétrica:

-   definida positiva $\Longleftrightarrow$ todos os autovalores são positivos;
-   semidefinida positiva $\Longleftrightarrow$ todos os autovalores são não negativos;
-   indefinida $\Longleftrightarrow$ existem autovalores positivos e negativos.

Além disso:

$$
\det(\mathbf A)=\prod_{j=1}^{n}\lambda_j,
\qquad
\operatorname{tr}(\mathbf A)=\sum_{j=1}^{n}\lambda_j.
$$

## 7. Diferenciação matricial

### 7.1 Forma linear

Se:

$$
f(\mathbf x)=\mathbf a'\mathbf x,
$$

então:

$$
\frac{\partial f(\mathbf x)}{\partial\mathbf x}
=
\mathbf a.
$$

### 7.2 Forma quadrática

Para:

$$
f(\mathbf x)=\mathbf x'\mathbf A\mathbf x,
$$

o gradiente geral é:

$$
\frac{\partial f(\mathbf x)}{\partial\mathbf x}
=
(\mathbf A+\mathbf A')\mathbf x.
$$

Se $\mathbf A$ é simétrica:

$$
\frac{\partial f(\mathbf x)}{\partial\mathbf x}
=
2\mathbf A\mathbf x.
$$

A matriz de segundas derivadas, ou Hessiana, é:

$$
\frac{\partial^2 f(\mathbf x)}
{\partial\mathbf x\,\partial\mathbf x'}
=
\mathbf A+\mathbf A'.
$$

Para $\mathbf A$ simétrica:

$$
\mathbf H=2\mathbf A.
$$

### 7.3 Regra útil para mínimos quadrados

Considere:

$$
f(\boldsymbol\beta)
=
(\mathbf y-\mathbf X\boldsymbol\beta)'
(\mathbf y-\mathbf X\boldsymbol\beta).
$$

Então:

$$
\frac{\partial f(\boldsymbol\beta)}
{\partial\boldsymbol\beta}
=
-2\mathbf X'(\mathbf y-\mathbf X\boldsymbol\beta).
$$

Essa expressão será utilizada na próxima seção.

## 8. Derivação matricial do estimador de MQO

O estimador de MQO escolhe $\boldsymbol\beta$ para minimizar a soma dos quadrados dos resíduos:

$$
S(\boldsymbol\beta)
=
(\mathbf y-\mathbf X\boldsymbol\beta)'
(\mathbf y-\mathbf X\boldsymbol\beta).
$$

### 8.1 Expandindo a função objetivo

$$
\begin{aligned}
S(\boldsymbol\beta)
&=
\mathbf y'\mathbf y
-\mathbf y'\mathbf X\boldsymbol\beta
-\boldsymbol\beta'\mathbf X'\mathbf y
+\boldsymbol\beta'\mathbf X'\mathbf X\boldsymbol\beta.
\end{aligned}
$$

Os dois termos cruzados são escalares iguais:

$$
\mathbf y'\mathbf X\boldsymbol\beta
=
\boldsymbol\beta'\mathbf X'\mathbf y.
$$

Portanto:

$$
S(\boldsymbol\beta)
=
\mathbf y'\mathbf y
-2\boldsymbol\beta'\mathbf X'\mathbf y
+\boldsymbol\beta'\mathbf X'\mathbf X\boldsymbol\beta.
$$

### 8.2 Condições de primeira ordem

Derivando em relação a $\boldsymbol\beta$:

$$
\frac{\partial S(\boldsymbol\beta)}
{\partial\boldsymbol\beta}
=
-2\mathbf X'\mathbf y
+2\mathbf X'\mathbf X\boldsymbol\beta.
$$

Igualando a zero:

$$
\mathbf X'\mathbf X\widehat{\boldsymbol\beta}
=
\mathbf X'\mathbf y.
$$

Essas são as **equações normais**.

Se $\mathbf X$ possui posto completo de colunas, $\mathbf X'\mathbf X$ é invertível e:

$$
\boxed{
\widehat{\boldsymbol\beta}
=
(\mathbf X'\mathbf X)^{-1}\mathbf X'\mathbf y
}.
$$

### 8.3 Condição de segunda ordem

A Hessiana é:

$$
\frac{\partial^2 S(\boldsymbol\beta)}
{\partial\boldsymbol\beta\,\partial\boldsymbol\beta'}
=
2\mathbf X'\mathbf X.
$$

Quando $\mathbf X$ possui posto completo de colunas, $\mathbf X'\mathbf X$ é definida positiva. Portanto, a solução das equações normais é o mínimo único da soma dos quadrados.

### 8.4 Cálculo no R

```{r estimador-mqo}
# Estimador de MQO calculado com operações matriciais
beta_mqo <- solve(
  crossprod(X),
  crossprod(X, y)
)

rownames(beta_mqo) <- colnames(X)
beta_mqo
```

Comparando com `lm()`:

```{r comparar-lm}
# Modelo estimado pela função lm()
modelo_lm <- lm(
  as.numeric(y) ~ fertilizante + chuva
)

cbind(
  calculo_matricial = as.numeric(beta_mqo),
  funcao_lm = coef(modelo_lm)
)
```

As pequenas diferenças que eventualmente aparecem em exemplos maiores decorrem de métodos numéricos distintos. A função `lm()` utiliza uma decomposição QR, que tende a ser numericamente mais estável do que formar explicitamente $(\mathbf X'\mathbf X)^{-1}$.

> **Por que isso importa para a Econometria?**\
> A fórmula matricial mostra simultaneamente o papel da variação dos regressores, da relação entre $\mathbf X$ e $\mathbf y$ e da condição de posto completo.

## 9. Valores ajustados, resíduos e projeções

### 9.1 Matriz de projeção

Os valores ajustados são:

$$
\widehat{\mathbf y}
=
\mathbf X\widehat{\boldsymbol\beta}.
$$

Substituindo a fórmula de MQO:

$$
\widehat{\mathbf y}
=
\mathbf X(\mathbf X'\mathbf X)^{-1}\mathbf X'\mathbf y.
$$

Definimos a matriz de projeção:

$$
\mathbf P_X
=
\mathbf X(\mathbf X'\mathbf X)^{-1}\mathbf X'.
$$

Assim:

$$
\widehat{\mathbf y}=\mathbf P_X\mathbf y.
$$

### 9.2 Matriz geradora de resíduos

O vetor de resíduos é:

$$
\widehat{\mathbf u}
=
\mathbf y-\widehat{\mathbf y}.
$$

Logo:

$$
\widehat{\mathbf u}
=
(\mathbf I_n-\mathbf P_X)\mathbf y.
$$

Definimos:

$$
\mathbf M_X
=
\mathbf I_n-\mathbf P_X.
$$

Portanto:

$$
\widehat{\mathbf u}=\mathbf M_X\mathbf y.
$$

```{r matrizes-projecao}
# Matriz de projeção
P_X <- X %*% solve(crossprod(X)) %*% t(X)

# Matriz geradora de resíduos
M_X <- diag(n) - P_X

# Valores ajustados e resíduos
y_ajustado <- P_X %*% y
residuos <- M_X %*% y

cbind(
  observado = y,
  ajustado = y_ajustado,
  residuo = residuos
)
```

### 9.3 Propriedades

As matrizes $\mathbf P_X$ e $\mathbf M_X$ são simétricas e idempotentes:

$$
\mathbf P_X'=\mathbf P_X,
\qquad
\mathbf P_X^2=\mathbf P_X,
$$

$$
\mathbf M_X'=\mathbf M_X,
\qquad
\mathbf M_X^2=\mathbf M_X.
$$

Também:

$$
\mathbf P_X\mathbf M_X=\mathbf0.
$$

```{r verificar-projecoes}
# Simetria
c(
  P_simetrica = isSymmetric(P_X),
  M_simetrica = isSymmetric(M_X)
)

# Idempotência e ortogonalidade
max(abs(P_X %*% P_X - P_X))
max(abs(M_X %*% M_X - M_X))
max(abs(P_X %*% M_X))
```

### 9.4 Ortogonalidade dos resíduos

As equações normais implicam:

$$
\mathbf X'\widehat{\mathbf u}=\mathbf0.
$$

Assim, os resíduos são ortogonais a cada coluna de $\mathbf X$.

```{r ortogonalidade-residuos}
# Produtos entre os regressores e os resíduos
round(crossprod(X, residuos), digits = 10)
```

Quando o modelo contém intercepto, uma coluna de $\mathbf X$ é o vetor de uns. Portanto:

$$
\sum_{i=1}^{n}\widehat u_i=0.
$$

```{r soma-residuos}
sum(residuos)
```

Geometricamente, $\widehat{\mathbf y}$ é a projeção de $\mathbf y$ no espaço gerado pelas colunas de $\mathbf X$, enquanto $\widehat{\mathbf u}$ pertence ao espaço ortogonal.

## 10. Decomposição da soma de quadrados

Quando o modelo contém intercepto:

$$
\mathbf y-\bar y\mathbf1_n
=
(\widehat{\mathbf y}-\bar y\mathbf1_n)
+\widehat{\mathbf u}.
$$

Como os valores ajustados são ortogonais aos resíduos:

$$
\underbrace{
\sum_{i=1}^{n}(y_i-\bar y)^2
}_{\text{SQT}}
=
\underbrace{
\sum_{i=1}^{n}(\widehat y_i-\bar y)^2
}_{\text{SQE}}
+
\underbrace{
\sum_{i=1}^{n}\widehat u_i^2
}_{\text{SQR}}.
$$

Em notação matricial:

$$
\mathbf y'\mathbf M_0\mathbf y
=
\widehat{\mathbf y}'\mathbf M_0\widehat{\mathbf y}
+\widehat{\mathbf u}'\widehat{\mathbf u}.
$$

```{r decomposicao-somas-quadrados}
# Matriz de centralização adequada ao vetor y
um_n <- matrix(1, nrow = n, ncol = 1)
M0_y <- diag(n) - (1 / n) * tcrossprod(um_n)

# Soma total de quadrados
SQT <- as.numeric(t(y) %*% M0_y %*% y)

# Soma explicada de quadrados
SQE <- as.numeric(t(y_ajustado) %*% M0_y %*% y_ajustado)

# Soma dos quadrados dos resíduos
SQR <- as.numeric(crossprod(residuos))

c(
  SQT = SQT,
  SQE = SQE,
  SQR = SQR,
  SQE_mais_SQR = SQE + SQR
)
```

O coeficiente de determinação é:

$$
R^2
=
\frac{\text{SQE}}{\text{SQT}}
=
1-\frac{\text{SQR}}{\text{SQT}}.
$$

```{r r-quadrado}
R2_matricial <- 1 - SQR / SQT
R2_lm <- summary(modelo_lm)$r.squared

c(
  calculo_matricial = R2_matricial,
  funcao_lm = R2_lm
)
```

## 11. Autovalores, posto e multicolinearidade

Se as colunas de $\mathbf X$ são linearmente dependentes:

$$
\operatorname{posto}(\mathbf X)<k,
$$

e $\mathbf X'\mathbf X$ possui pelo menos um autovalor igual a zero. Nesse caso, $\mathbf X'\mathbf X$ é singular e o estimador não possui solução única.

### 11.1 Colinearidade exata

```{r colinearidade-exata}
# A terceira coluna é duas vezes a segunda
X_exata <- cbind(
  intercepto = 1,
  x1 = 1:6,
  x2 = 2 * (1:6)
)

c(
  numero_colunas = ncol(X_exata),
  posto = qr(X_exata)$rank
)

eigen(crossprod(X_exata), symmetric = TRUE)$values
```

### 11.2 Quase multicolinearidade

Na prática, uma coluna pode ser aproximadamente uma combinação linear das demais. Então $\mathbf X'\mathbf X$ é invertível, mas apresenta um autovalor muito pequeno.

```{r quase-colinearidade}
# Dois regressores quase linearmente dependentes
x1 <- seq(1, 10, length.out = 100)
x2 <- 2 * x1 + rnorm(100, sd = 0.01)

X_quase <- cbind(
  intercepto = 1,
  x1 = x1,
  x2 = x2
)

# Autovalores de X'X
eigen(crossprod(X_quase), symmetric = TRUE)$values

# Número de condição
kappa(X_quase)
```

Um número de condição elevado indica que pequenas mudanças nos dados podem provocar grandes alterações nas estimativas. Não existe, contudo, um único limiar universal que determine quando a multicolinearidade é grave.

> **Por que isso importa para a Econometria?**\
> A multicolinearidade exata impede a estimação separada dos coeficientes. A quase multicolinearidade não impede a estimação, mas pode aumentar os erros-padrão e tornar os coeficientes instáveis.

## 12. Síntese

| Conceito             | Resultado principal                                                 |
|:-----------------|:----------------------------------------------------|
| Sistema linear       | $\mathbf A\mathbf x=\mathbf b$                                      |
| Modelo de regressão  | $\mathbf y=\mathbf X\boldsymbol\beta+\mathbf u$                     |
| Média                | $\bar x=n^{-1}\mathbf1_n'\mathbf x$                                 |
| Centralização        | $\mathbf M_0=\mathbf I_n-n^{-1}\mathbf1_n\mathbf1_n'$               |
| Forma quadrática     | $\mathbf x'\mathbf A\mathbf x$                                      |
| Gradiente quadrático | $(\mathbf A+\mathbf A')\mathbf x$                                   |
| Equações normais     | $\mathbf X'\mathbf X\widehat{\boldsymbol\beta}=\mathbf X'\mathbf y$ |
| Estimador de MQO     | $(\mathbf X'\mathbf X)^{-1}\mathbf X'\mathbf y$                     |
| Valores ajustados    | $\widehat{\mathbf y}=\mathbf P_X\mathbf y$                          |
| Resíduos             | $\widehat{\mathbf u}=\mathbf M_X\mathbf y$                          |
| Ortogonalidade       | $\mathbf X'\widehat{\mathbf u}=\mathbf0$                            |
| Decomposição         | $\text{SQT}=\text{SQE}+\text{SQR}$                                  |


# Considerações finais

Os principais resultados da álgebra linear aparecem de forma integrada no método de mínimos quadrados. A condição de posto completo garante a invertibilidade de $\mathbf X'\mathbf X$; as formas quadráticas representam somas de quadrados; a diferenciação matricial produz as equações normais; e as matrizes de projeção revelam a geometria da regressão.

Essas ferramentas serão retomadas no estudo das propriedades do estimador de MQO, do teorema de Gauss--Markov, da regressão particionada e da inferência em modelos lineares.
