---
title: "Revisão de Álgebra Linear"
subtitle: "Econometria I"
author: "Vitor Hugo Miro"
output: html_notebook
---

# Introdução

A álgebra linear é uma ferramenta essencial para entender, modelar e resolver problemas em econometria.

O presente material não pretende cobrir todos os tópicos de forma integral, mas espera ser válido para a revisão dos principais conceitos aplicados em econometria.

## 1. Elementos básicos: vetores e matrizes

Um vetor em $\mathbb{R}^n$ é definido da seguinte forma:

$$
\mathbf{x} = 
\begin{bmatrix}
x_1 \\
x_2 \\
\vdots \\
x_n
\end{bmatrix}
$$

**EXEMPLO**

Vamos criar o vetor

$$
\mathbf{x}= 
\begin{bmatrix}
1\\
2\\
3
\end{bmatrix}
$$

```{r}
# Criando um vetor
x = c(1,2,3)
x
```

Por sua vez, uma matriz $n \times m$ é escrita da seguinte forma:

$$
\mathbf{A}=
\begin{bmatrix}
a_{11} & a_{12} & \ldots & a_{1m}\\
a_{21} & a_{22} & \ldots & a_{2m}\\
\vdots & \vdots & \ddots & \vdots\\
a_{n1} & a_{n2} & \ldots & a_{nm}
\end{bmatrix}
$$

No caso em que $n = m$, temos uma matriz denominada como **matriz quadrada**.

**EXEMPLO**

Vamos criar a matriz

$$
\mathbf{A}=
\begin{bmatrix}
2 & 3 & 5 \\
6 & 1 & 3
\end{bmatrix}
$$

No `R` a criação de matrizes pode ser realziada com a função:

`matrix(value, nrow, ncol, byrow, dimnames)`

Os parâmetros são:

-   `value`: especifica a entrada do vetor, ou seja, cada entrada especifica os elementos em uma matriz.
-   `nrow`: especifica o tamanho da linha na matriz.
-   `ncol`: especifica o tamanho da coluna na matriz.
-   `byrow`: tem como entrada um valor booleano (TRUE ou FALSE). Se TRUE, os elementos da matriz são organizados na linha, enquanto FALSE organizará o elemento por coluna.
-   `dimnames`: especifica o nome dado a cada elemento de linhas e colunas de uma matriz.

```{r}
A = matrix(data=c(2,3,5,6,1,3),nrow=2,ncol=3,byrow=TRUE)
print(A)
```

Vejamos outro exemplo:

```{r}
B <- matrix(c(1, 5, 7, 
              -1, 0, 4, 
              8, 9, 11), 
            nrow=3, 
            byrow = TRUE, 
            dimnames = list(c("r1","r2","r3"), c("c1","c2","c3")))
print(B)
```

## 2. Operações básicas

As operações algébricas básicas com matrizes são operações de soma e multiplicação.

### Soma (e diferença)

$$ 
\mathbf{A} = \left[\begin{array}{cc}
a_{11} & a_{12}\\
a_{21} & a_{22}
\end{array}\right],~
\mathbf{B} = \left[\begin{array}{cc}
b_{11} & b_{12}\\
b_{21} & b_{22}
\end{array}\right],~
\mathbf{A}+\mathbf{B} = \left[\begin{array}{cc}
a_{11}+b_{11} & a_{12}+b_{12}\\
a_{21}+b_{21} & a_{22}+b_{22}
\end{array}\right]
$$

**EXEMPLO**

Para as matrizes

$$
\mathbf{A}=\begin{bmatrix}
4 & 9\\
2 & 1
\end{bmatrix}, \quad
\mathbf{B}=\begin{bmatrix}
2 & 0\\
0 & 7
\end{bmatrix}
$$

No caso de uma adição, temos:

$$
\mathbf{A+B} = \begin{bmatrix}
4 & 9\\
2 & 1
\end{bmatrix} + \begin{bmatrix}
2 & 0\\
0 & 7
\end{bmatrix} =
\begin{bmatrix}
4+2 & 9+0\\
2+0 & 1+7
\end{bmatrix} =
\begin{bmatrix}
6 & 9\\
2 & 8
\end{bmatrix}
$$ No caso de uma diferença:

$$
\mathbf{A-B} = \begin{bmatrix}
4 & 9\\
2 & 1
\end{bmatrix} - \begin{bmatrix}
2 & 0\\
0 & 7
\end{bmatrix} = \begin{bmatrix}
4-2 & 9-0\\
2-0 & 1-7
\end{bmatrix} = \begin{bmatrix}
2 & 9\\
2 & -6
\end{bmatrix}
$$

```{r}
# Definição das matrizes
A = matrix(c(4,9,2,1),2,2,byrow=TRUE)
B = matrix(c(2,0,0,7),2,2,byrow=TRUE)

# Soma
soma = A+B
soma

# Subtração
dif = A-B
dif
```

**Propriedades da soma de matrizes**

-   Associação: $(A+B)+C = A + (B+C)$

-   Comutação: $(A+B) = (B+A)$

-   Elemento neutro: $A + 0 = A$

### Multiplicação por um escalar

Seja uma matriz $\mathbf{A}$

$$ 
\mathbf{A} = \begin{bmatrix}
a_{11} & a_{12}\\
a_{21} & a_{22}
\end{bmatrix}
$$

Dado um escalar $k$, a multiplicação de $A$ por este escalar é definida como:

$$ 
k \cdot \mathbf{A} = \begin{bmatrix}
k \cdot a_{11} & k \cdot a_{12}\\
k \cdot a_{21} & k \cdot a_{22}
\end{bmatrix}
$$

**EXEMPLO**

$$
\mathbf{A}=\begin{bmatrix}
3 & -1\\
0 & 5
\end{bmatrix}
$$

com \$k = 2 \$, temos:

$$
2 \cdot \begin{bmatrix}
3 & -1\\
0 & 5
\end{bmatrix} = 
\begin{bmatrix}
2\cdot 3 & 2\cdot (-1)\\
2\cdot 0 & 2\cdot5
\end{bmatrix} =
\begin{bmatrix}
6 & -2\\
0 & 10
\end{bmatrix}
$$

```{r}
# Definir a matriz A
A = matrix(c(3,-1,0,5), 2, 2, byrow=TRUE)

# Definir um escalar
k = 2

# Produto da matriz A por um escalar
C = k*A
C
```

### Transposição

A transposição de uma matriz $m \times n$ é indicada por $\mathbf{A}'$ e possui dimensão $n \times m$.

**EXEMPLO**

```{r}
# Definindo a matriz A 3x3
A <- matrix(c(4, 5, 
              3, 1,
              5, 0), nrow = 3, byrow = TRUE)

# Imprimindo a matriz A
cat("Matriz A:\n")
print(A)
```

A transposta é obtida com o operador `t()`.

```{r}
# Calculando a transposta de A
A_trans <- t(A)

# Imprimindo a transposta de A
cat("\nTransposta de A:\n")
print(A_trans)
```

Também é importante nos acostumarmos com a transposição de vetores.

Dado um vetor coluna $$ \mathbf{b}= \begin{bmatrix} b_1 \\ b_2 \\ b_3 \end{bmatrix}$$ Sua versão trasposta é dada por um vetor linha

$$ \mathbf{b}'= \begin{bmatrix} b_1 & b_2 & b_3 \end{bmatrix}$$

### Multiplicação de matrizes

Sejam as matrizes

$$
\mathbf{A} = \begin{bmatrix} 
a_{11} & a_{12} & a_{13} \\ 
a_{21} & a_{22} & a_{23} 
\end{bmatrix}_{2 \times 3} ; \quad
\mathbf{D} = \begin{bmatrix} 
d_{11} & d_{12} \\ 
d_{21} & d_{22} \\ 
d_{31} & d_{32} 
\end{bmatrix}_{3 \times 2}
$$

$\mathbf{A}$ é uma matriz $2 \times 3$ e $\mathbf{D}$ é uma matriz $3 \times 2$, então as dimensões internas coincidem e temos:

$$
\mathbf{C} = \mathbf{A} \times \mathbf{D} =
\begin{bmatrix}
a_{11}d_{11} + a_{12}d_{21} + a_{13}d_{31} & a_{11}d_{12} + a_{12}d_{22} + a_{13}d_{32} \\
a_{21}d_{11} + a_{22}d_{21} + a_{23}d_{31} & a_{21}d_{12} + a_{22}d_{22} + a_{23}d_{32}
\end{bmatrix}
$$

**EXEMPLO**

Considere as duas matrizes a seguir:

$$
\mathbf{A}=\left[\begin{array}{cc}
1 & 2\\
3 & 4
\end{array}\right]\textrm{ e  }
\mathbf{B}=\left[\begin{array}{ccc}
1 & 2 & 1\\
3 & 4 & 2
\end{array}\right].
$$

Por sua vez, o produto de duas matrizes é dado por:

$$
\begin{align*}
\mathbf{C} = 
\mathbf{A}\cdot\mathbf{B} & =\left[\begin{array}{cc}
1 & 2\\
3 & 4
\end{array}\right]\cdot\left[\begin{array}{ccc}
1 & 2 & 1\\
3 & 4 & 2
\end{array}\right]\\
 & =\left[\begin{array}{ccc}
1\cdot1+2\cdot3 & 1\cdot2+2\cdot4 & 1\cdot1+2\cdot2\\
3\cdot1+4\cdot3 & 3\cdot2+4\cdot4 & 3\cdot1+4\cdot2
\end{array}\right]\\
 & =\left[\begin{array}{ccc}
7 & 10 & 5\\
15 & 22 & 11
\end{array}\right]
\end{align*}
$$

Cuidado com o operador `∗` quando trabalhando com vetores e matrizes no `R`; a multiplicação de matrizes é feita usando o operador `%*%`.

```{r}
# Definindo a matriz A
A = matrix(1:4,2,2, byrow=TRUE)
cat("A =\n")
print(A)

# Definindo a matriz B
B = matrix(c(1,2,1,3,4,2),2,3,byrow=TRUE)
cat("B =\n")
print(B)

```

O produto de $\mathbf{A}$ e $\mathbf{B}$ é dado por:

```{r}
C = A%*%B
C
```

**Propriedades da multiplicação**

-   Associação: $(AB)C = A(BC)$

-   Distribuição: $A(B + C) = AB + AC$ e $(A+B)C = AC + BC$

-   Elemento Neutro: se $A$ é uma matriz quadrada $AI = A$

### Produto Interno

O produto interno de dois vetores $\mathbf{u}$ e $\mathbf{v}$ em $\mathbb{R}^n$ é definido como:

$$
\mathbf{u} \cdot \mathbf{v} = 
u_1 v_1 + u_2 v_2 + \ldots + u_n v_n = 
\sum_{i=1}^n u_i v_i
$$

Alternativamente, o produto interno $\mathbf{u} \cdot \mathbf{v}$ é dado pela multiplicação $\mathbf{u}' \mathbf{v}$.

$$
\mathbf{u}' \mathbf{v} = 
\begin{bmatrix} u_1 & u_2 & \cdots & u_n 
\end{bmatrix} 
\begin{bmatrix} 
v_1 \\ 
v_2 \\ 
\vdots \\ 
v_n 
\end{bmatrix} = 
u_1 v_1 + u_2 v_2 + \cdots + u_n v_n 
$$

**EXEMPLO**

Sejam os vetores

$$
\mathbf{u} = \begin{bmatrix} 
3 \\ -1 \\ 4 
\end{bmatrix}, \quad 
\mathbf{v} = \begin{bmatrix} 
2 \\ 5 \\ -1 
\end{bmatrix}
$$

O produto interno $\mathbf{u} \cdot \mathbf{v}$ é calculado como:

$$
\mathbf{u} \cdot \mathbf{v} = (3 \cdot 2) + (-1 \cdot 5) + (4 \cdot -1) = 6 - 5 - 4 = -3
$$

Ou, em notação somatória:

$$
\mathbf{u} \cdot \mathbf{v} = \sum_{i=1}^3 u_i v_i = u_1 v_1 + u_2 v_2 + u_3 v_3 = 6 - 5 - 4 = -3
$$

```{r}
# Definindo os vetores u e v
u <- c(3, -1, 4)
cat("vetor u:\n")
print(u)

v <- c(2, 5, -1)
cat("vetor v:\n")
print(v)

# Calculando o produto interno entre u e v
pi <- sum(u * v)
cat("Produto interno de u e v:\n")
pi
```

Uma aplicação importante do produto interno é a soma de quadrados, que pode ser definida como o produto interno de um vetor por ele mesmo:

$$
\mathbf{x} \cdot \mathbf{x} = x_1 x_1 + x_2 x_2 + \cdots + x_n x_n = \sum_{i=1}^n x_i^2
$$

**EXEMPLO**

No `R` podemos calcular um produto interno com o operador `%*%`.

```{r}
# Definindo o vetor x 
x = c(2, -1, 3)
cat("vetor x:\n")
print(x)

# Valculando o produto interno
pix = x %*% x
cat("Produto interno de x por x:\n")
print(pix)
```

Se $\mathbf{u} \cdot \mathbf{v} = 0$, então $\mathbf{u}$ e $\mathbf{v}$ são **ortogonais**.

## 3. Matrizes importantes

### Matriz diagonal

Uma **matriz quadrada** com elementos diferentes de zero na diagonal principal e zero nas demais posições é denominada matriz diagonal.

$$
\mathbf{A}_{2 \times 2} = 
\begin{bmatrix} 
2 & 0 \\ 
0 & 3 
\end{bmatrix} \quad \text{e} \quad 
\mathbf{B}_{3 \times 3} = 
\begin{bmatrix} 
-2 & 0 & 0 \\ 
0 & 5 & 0 \\ 
0 & 0 & 1 
\end{bmatrix}
$$

### Matriz escalar

Uma matriz diagnonal cujos elementos diagonais são todos iguais é denominada **matriz escalar**.

$$
\mathbf{S} = \begin{bmatrix} 
\sigma & 0 & 0 & 0 & 0 \\ 
0 & \sigma & 0 & 0 & 0 \\ 
0 & 0 & \sigma & 0 & 0 \\ 
0 & 0 & 0 & \sigma & 0 \\ 
0 & 0 & 0 & 0 & \sigma 
\end{bmatrix}
$$

### Matriz identidade

Uma matriz diagonal e escalar cujos elementos diagonais são todos iguais a 1 é chamada matriz identidade, e denotada por $\mathbf{I}_n$.

$$
\mathbf{I}_3 = 
\begin{bmatrix} 
1 & 0 & 0 \\ 
0 & 1 & 0 \\ 
0 & 0 & 1 
\end{bmatrix} 
\quad \text{e} \quad 
\mathbf{I}_4 = 
\begin{bmatrix} 
1 & 0 & 0 & 0 \\ 
0 & 1 & 0 & 0 \\ 
0 & 0 & 1 & 0 \\ 
0 & 0 & 0 & 1 
\end{bmatrix}
$$

Usando o `R`, a matriz identidade pode ser gerada com o comando `diag()`.

```{r}
# Definindo uma matriz identidade de dimensão 2X2
I = diag(2)
I
```

Definida uma matriz

$$
\mathbf{A}=
\begin{bmatrix}
a_{11} & a_{12}\\
a_{21} & a_{22}
\end{bmatrix}
$$

Pré multiplicando $\mathbf{A}$ pela matriz identidade $\mathbf{I}$:

$$
\begin{align*}
\mathbf{I} \cdot \mathbf{A} 
&= \mathbf{A} \\
&= \begin{bmatrix}
1 & 0\\
0 & 1
\end{bmatrix}
\cdot \begin{bmatrix}
a_{11} & a_{12}\\
a_{21} & a_{22}
\end{bmatrix} \\
& = \begin{bmatrix}
a_{11} & a_{12}\\
a_{21} & a_{22}
\end{bmatrix}
\end{align*}
$$

```{r}
# Definindo uma matriz A
A = matrix(c(1,2,3,4), 2, 2, byrow=TRUE)

# Pre multiplicando A pela matriz identidade
I%*%A
```

### Matriz simétrica

Uma matriz quadrada, $\mathbf{P}$, é simétrica se for igual à sua transposta, ou seja:

$$
\mathbf{P} = \mathbf{P}'
$$

Isso significa que os elementos da matriz são simétricos em relação à diagonal principal, ou seja, $p_{ij} = p_{ji}$ para todos os $i$ e $j$.

**EXEMPLO**

Considere a matriz $\mathbf{P}$ de ordem $3 \times 3$:

$$
\mathbf{P} = 
\begin{bmatrix} 
4 & 1 & 3 \\ 
1 & 5 & 2 \\ 
3 & 2 & 6 
\end{bmatrix}
$$

Essa matriz é simétrica porque $\mathbf{P} = \mathbf{P}'$, ou seja:

$$
\mathbf{P}' = 
\begin{bmatrix} 
4 & 1 & 3 \\ 
1 & 5 & 2 \\ 
3 & 2 & 6 
\end{bmatrix} = 
\mathbf{P}
$$

### Submatriz

Dada a matriz $\mathbf{A}$ de dimensão $m \times n$, se todas as colunas e linhas de $\mathbf{A}$ forem eliminadas, com exceção das $r$ linhas e $s$ colunas, a matriz resultante da ordem $r \times s$ será denominada **submatriz** de $\mathbf{A}$. Sendo assim, se

$$
\mathbf{A}_{3 \times 3} = 
\begin{bmatrix} 
3 & 5 & 7 \\ 
8 & 2 & 1 \\ 
3 & 2 & 1 
\end{bmatrix}
$$

e se eliminarmos a terceira linha e a terceira coluna de $\mathbf{A}$, obteremos

$$
\mathbf{B}_{2 \times 2} = 
\begin{bmatrix} 
3 & 5 \\ 
8 & 2 
\end{bmatrix}
$$

que corresponde a uma submatriz de $\mathbf{A}$ cuja ordem é $2 \times 2$.

## 4. Propriedades de uma matriz

### Determinante de uma matriz

O determinante de uma matriz quadrada $\mathbf{A}$ de ordem $n \times n$ é um número escalar que fornece informações importantes sobre as propriedades da matriz.

O determinante está relacionado diretamente à invertibilidade da matriz, ao volume de transformações lineares e à natureza das soluções de sistemas de equações lineares.

Para uma matriz $2 \times 2$:

$$
\mathbf{A} = \begin{bmatrix} a_{11} & a_{12} \\ a_{21} & a_{22} \end{bmatrix}
$$

o determinante é calculado como:

$$
\det(\mathbf{A})  = a_{11}a_{22} - a_{12}a_{21}
$$

Para uma matriz $3 \times 3$:

$$
\mathbf{A} = \begin{bmatrix} 
a_{11} & a_{12} & a_{13} \\ 
a_{21} & a_{22} & a_{23} \\ 
a_{31} & a_{32} & a_{33} 
\end{bmatrix}
$$

o determinante é calculado usando a regra de Sarrus ou o co-fator:

$$
\det(\mathbf{A}) = a_{11}a_{22}a_{33} - a_{11}a_{23}a_{32} + a_{12}a_{23}a_{31} - a_{12}a_{21}a_{33} + a_{13}a_{21}a_{32} - a_{13}a_{22}a_{31}
$$

**Propriedades importantes do determinante**

-   *Invertibilidade*: Uma matriz $\mathbf{A}$ é inversível se, e somente se, $\det(\mathbf{A}) \neq 0$. Caso contrário, a matriz é singular (não possui inversa).

-   *Transformação do Volume*: O valor absoluto do determinante de $\mathbf{A}$ pode ser interpretado como o fator de escala do volume de um objeto geométrico ao ser transformado pela matriz $\mathbf{A}$.

-   *Multiplicação de Matrizes*: O determinante do produto de duas matrizes é o produto dos determinantes: $\det(\mathbf{A} \mathbf{B}) = \det(\mathbf{A}) \cdot \det(\mathbf{B})$.

-   *Troca de Linhas*: Se duas linhas (ou colunas) de uma matriz forem trocadas, o sinal do determinante será invertido.

-   *Linha (ou Coluna) Zero*: Se uma linha (ou coluna) de $\mathbf{A}$ é composta inteiramente por zeros, então $\det(\mathbf{A}) = 0$.

**EXEMPLO**

Usando o `R`, o determinante de uma matriz é calculado com a função `det()`.

```{r}
# Definindo uma matriz 3x3
A = matrix(c(2, 4, 3, 1, -1, 0, 3, 5, 2), nrow = 3, byrow = TRUE)
cat("Matriz A:\n")
A

# Calculando o determinante
cat("Determinante de A:\n")
det(A)

```

Em econometria, o determinante tem aplicações diretas na resolução de sistemas de equações lineares, na análise de matrizes de variância-covariância e na estabilidade de estimadores.

### Menor

Se a $i$-ésima linha e a $j$-ésima coluna de uma matriz $\mathbf{A}$ com dimensão $n \times n$ são excluídas, o determinante da submatriz resultante é chamado de o **menor** do elemento $a_{ij}$ (o elemento na interseção da $i$-ésima linha e $j$-ésima coluna) e é denotado por $|M_{ij}|$.

$$
\mathbf{A} = \begin{bmatrix} 
a_{11} & a_{12} & a_{13} \\ 
a_{21} & a_{22} & a_{23} \\ 
a_{31} & a_{32} & a_{33} 
\end{bmatrix}
$$

O menor de $a_{11}$ é

$$
|M_{11}| = \begin{vmatrix} a_{22} & a_{23} \\ a_{32} & a_{33} \end{vmatrix} = a_{22}a_{33} - a_{23}a_{32}
$$

De forma semelhante, o menor de $a_{21}$ é

$$
|M_{21}| = \begin{vmatrix} a_{12} & a_{13} \\ a_{32} & a_{33} \end{vmatrix} = a_{12}a_{33} - a_{13}a_{32}
$$

Os menores de outros elementos de $\mathbf{A}$ podem ser encontrados de maneira semelhante.

### Cofator

O cofator do elemento $a_{ij}$ de uma matriz $\mathbf{A}$ de origem $n \times n$, denotado por $c_{ij}$, é definido como:

$$
c_{ij} = (-1)^{i+j} |M_{ij}|
$$

Em outras palavras, um cofator é um menor "*sinalizado*": com sinal positivo se $i + j$ for par e negativo se $i + j$ for ímpar.

-   o cofator do elemento $a_{11}$ da matriz $\mathbf{A}_{3 \times 3}$ anteriormente dada é $a_{22}a_{33} - a_{23}a_{32}$,

-   o cofator do elemento $a_{21}$ é $-(a_{12}a_{33} - a_{13}a_{32})$, uma vez que a soma dos subscritos $2$ e $1$ é $3$, que é um número ímpar.

**Matriz de Cofator**

Substituindo os elementos $a_{ij}$ de uma matriz $\mathbf{A}$ pelos seus cofatores, obtemos uma matriz conhecida como *matriz de cofator* de $\mathbf{A}$, denotada por $\text{cof}(\mathbf{A})$.

**Matriz Adjunta**

A matriz adjunta, escrita como $\text{adj}(\mathbf{A})$, é a transposta da matriz de cofator: $\text{adj}(\mathbf{A}) = (\text{cof}(\mathbf{A}))'$.

### Posto de uma matriz

O posto de uma matriz $\mathbf{A}$ é o número máximo de linhas ou colunas linearmente independentes de $\mathbf{A}$.

Um conjunto de vetores é linearmente independente se nenhum deles pode ser escrito como uma combinação linear de um número finito de outros vetores do conjunto.

Outra forma de definir isso é que o posto de uma matriz é a ordem da maior submatriz quadrada cujo determinante não é zero.

-   O posto máximo de uma matriz $m \times n$ é $\min(m, n)$.

-   Uma matriz de posto completo é aquela que possui o maior posto possível, ou seja, o posto é igual ao número de linhas ou colunas (o que for menor).

-   No caso de uma matriz quadrada $\mathbf{A}_{n \times n}$, ela é invertível se, e somente se, $\mathbf{A}$ tiver posto $n$ (isto é, $\mathbf{A}$ tem posto completo).

**EXEMPLO**

```{r}
# Definindo a matriz B 3x3 que não é de posto pleno
B <- matrix(c(1, 2, 3,
              2, 4, 6,
              3, 6, 9), nrow = 3, byrow = TRUE)

# Imprimindo a matriz B
cat("Matriz B:\n")
print(B)
```

Vamos verificar o determinante de $\mathbf{B}$

```{r}
# Verificando o determinante de B
det_B <- det(B)
cat("\nDeterminante de B:", det_B, "\n")
```

Note que, uma vez que $\det(\mathbf{B}) = 0$, então $\mathbf{B}$ não é "posto completo".

```{r}
# Calculando o posto de B usando a função qr() para confirmação
posto_B <- qr(B)$rank
cat("Posto da matriz B:", posto_B, "\n")
```

### Traço de uma matriz

O traço de uma matriz $\mathbf{A}_{n \times n}$ é a soma dos elementos na diagonal principal:

$$
\text{tr}(\mathbf{A}) = a_{11} + a_{22} + \dots + a_{nn} = \sum_{i=1}^{n} a_{ii}.
$$

**EXEMPLO**

```{r}
# Definindo a matriz C 3x3
C <- matrix(c(4, 1, 3,
              2, 5, 7,
              0, 6, 8), nrow = 3, byrow = TRUE)

# Imprimindo a matriz C
cat("Matriz C:\n")
print(C)
```

No `R` podemos calcular o traço de uma matriz somando os elementos da sua diagonal principal.

```{r}
# Calculando o traço de C
traco_C <- sum(diag(C))
cat("\nTraço da matriz C:", traco_C, "\n")
```

## 5. Inversão de matrizes

A inversão de uma matriz é uma operação que, para uma matriz quadrada $\mathbf{A}$, busca encontrar outra matriz $\mathbf{A}^{-1}$ tal que:

$$
\mathbf{A} \cdot \mathbf{A}^{-1} = \mathbf{I}
$$

onde $\mathbf{I}$ é a matriz identidade de mesma ordem que $\mathbf{A}$.

Somente matrizes quadradas de posto completo (ou seja, $\det(\mathbf{A}) \neq 0)$ possuem uma inversa.

**Propriedades da matriz inversa**

-   *Unicidade*: A inversa de uma matriz, quando existe, é única.

-   *Produto*: A inversa do produto de duas matrizes $\mathbf{A}$ e $\mathbf{B}$ é dada por $(\mathbf{A} \cdot \mathbf{B})^{-1} = \mathbf{B}^{-1} \cdot \mathbf{A}^{-1}$.

-   *Transposição*: A transposta da inversa de uma matriz é igual à inversa da transposta: $(\mathbf{A}^{-1})^{\prime} = (\mathbf{A}^{\prime})^{-1}$.

### Encontrando a inversa de uma matriz quadrada

Se $\mathbf{A}$ é quadrada e não singular ($\det(\mathbf{A}) \neq 0$), a sua inversa 
$\mathbf{A}\^{-1}$ pode ser encontrada da seguinte forma:

$$
\mathbf{A}^{-1} = \frac{1}{\det(\mathbf{A})} (\text{adj} \, \mathbf{A})
$$

Os passos envolvidos neste cálculo são os seguintes:

1.  Descubra o determinante de $\mathbf{A}$. Se não for zero, execute o passo 2.

2.  Substitua cada elemento $a_{ij}$ de $\mathbf{A}$ por seu cofator para obter a matriz de cofator.

3.  Transponha a matriz de cofator para obter a matriz adjunta.

4.  Divida cada elemento da matriz adjunta por $\det(\mathbf{A})$.

Para uma matriz $2 \times 2$, dada por:

$$
\mathbf{A} = \begin{bmatrix} 
a_{11} & a_{12} \\ 
a_{21} & a_{22} 
\end{bmatrix}
$$ Sua inversa é:

$$
\mathbf{A}^{-1} = 
\frac{1}{\det(\mathbf{A})} 
\begin{bmatrix} 
a_{22} & -a_{12} \\ 
-a_{21} & a_{11} 
\end{bmatrix}
$$

**EXEMPLO**

Vamos calcular a inversa de uma matriz $2 \times 2$ usando o `R`. Aqui a inversa de uma matriz pode ser calculada com a função `solve()`.

```{r}
# Definindo uma matriz 2x2
A = matrix(c(4, 7,
             2, 6), nrow = 2, byrow = TRUE)
cat("Matriz A:\n")
print(A)

# Calculando a inversa
A_inv = solve(A)
cat("Matriz inversa de A:\n")
print(A_inv)

# Verificando a propriedade: A * A_inv = I
I = A %*% A_inv
cat("Matriz Identidade:\n")
print(I)
```

No caso de uma matriz $3 \times 3$:

```{r}
# Definindo uma matriz 3x3
B = matrix(c(2, 1, 3,
             1, -1, 2,
             3, 0, -1), nrow = 3, byrow = TRUE)
cat("Matriz B:\n")
print(B)

# Calculando a inversa
B_inv = solve(B)
cat("Matriz inversa de B:\n")
print(B_inv)

# Verificando a propriedade: B * B_inv = I
I3 = round(B %*% B_inv, digits = 4)
cat("Matriz identidade:\n")
print(I3)
```
