---
title: "Revisão de Álgebra Linear — Parte 1"
subtitle: "Vetores, matrizes e operações fundamentais"
author: "Vitor Hugo Miro"
output:
  html_notebook:
    toc: true
    toc_float: true
---

```{r configuracao, include=FALSE}
# Opções gerais dos blocos de código
knitr::opts_chunk$set(
  echo = TRUE,
  message = FALSE,
  warning = FALSE,
  fig.align = "center"
)

options(scipen = 999)
```

# Introdução

A álgebra linear fornece uma linguagem compacta para representar dados, formular modelos econométricos e realizar cálculos com muitas observações e variáveis.

Este primeiro material revisa os conceitos fundamentais:

-   vetores, matrizes e dimensões;
-   soma, transposição e multiplicação;
-   produtos interno e externo;
-   matrizes especiais;
-   submatrizes e indexação;
-   independência linear, posto e invertibilidade;
-   organização matricial de uma base de dados.

O objetivo não é apresentar um curso completo de Álgebra Linear. A ênfase recairá sobre os resultados utilizados posteriormente na formulação matricial do método de mínimos quadrados ordinários.

## 1. Vetores, matrizes e dimensões

### 1.1 Vetores

Um vetor-coluna com $n$ elementos pode ser representado por:

$$
\mathbf{x}
=
\begin{bmatrix}
x_1\\
x_2\\
\vdots\\
x_n
\end{bmatrix}_{n\times 1}.
$$

Sua transposta é um vetor-linha:

$$
\mathbf{x}'
=
\begin{bmatrix}
x_1 & x_2 & \cdots & x_n
\end{bmatrix}_{1\times n}.
$$

**EXEMPLO**

Considere:

$$
\mathbf{x}
=
\begin{bmatrix}
1\\
2\\
3
\end{bmatrix}.
$$

No `R`, um vetor numérico não possui orientação explícita de linha ou coluna. Quando a orientação for importante, podemos transformá-lo em uma matriz.

```{r vetores}
# Vetor numérico
x <- c(1, 2, 3)
x

# Representação explícita como vetor-coluna
x_coluna <- matrix(x, ncol = 1)
x_coluna

# Representação explícita como vetor-linha
x_linha <- t(x_coluna)
x_linha
```

### 1.2 Matrizes

Uma matriz com $n$ linhas e $k$ colunas é escrita como:

$$
\mathbf{A}
=
\begin{bmatrix}
a_{11} & a_{12} & \cdots & a_{1k}\\
a_{21} & a_{22} & \cdots & a_{2k}\\
\vdots & \vdots & \ddots & \vdots\\
a_{n1} & a_{n2} & \cdots & a_{nk}
\end{bmatrix}_{n\times k}.
$$

O primeiro índice identifica a linha; o segundo identifica a coluna. Quando $n=k$, a matriz é denominada **quadrada**.

**EXEMPLO**

$$
\mathbf{A}
=
\begin{bmatrix}
2 & 3 & 5\\
6 & 1 & 3
\end{bmatrix}_{2\times3}.
$$

```{r criar-matriz}
# Criando a matriz por linhas
A <- matrix(
  c(2, 3, 5,
    6, 1, 3),
  nrow = 2,
  byrow = TRUE
)

A

# Verificando suas dimensões
dim(A)
nrow(A)
ncol(A)
```

As dimensões determinam quais operações matriciais são possíveis. Antes de efetuar um produto, é recomendável identificar as dimensões de cada objeto.

> **Por que isso importa para a Econometria?**\
> Em uma regressão com $n$ observações e $k$ parâmetros, teremos normalmente $\mathbf y_{n\times1}$, $\mathbf X_{n\times k}$, $\boldsymbol\beta_{k\times1}$ e $\mathbf u_{n\times1}$.

## 2. Soma, diferença e multiplicação por escalar

Duas matrizes somente podem ser somadas ou subtraídas quando possuem as mesmas dimensões.

Se $\mathbf A$ e $\mathbf B$ são matrizes $n\times k$, então:

$$
(\mathbf A+\mathbf B)_{ij}=a_{ij}+b_{ij}.
$$

**EXEMPLO**

$$
\mathbf A=
\begin{bmatrix}
4 & 9\\
2 & 1
\end{bmatrix},
\qquad
\mathbf B=
\begin{bmatrix}
2 & 0\\
0 & 7
\end{bmatrix}.
$$

Logo:

$$
\mathbf A+\mathbf B
=
\begin{bmatrix}
6 & 9\\
2 & 8
\end{bmatrix},
\qquad
\mathbf A-\mathbf B
=
\begin{bmatrix}
2 & 9\\
2 & -6
\end{bmatrix}.
$$

```{r soma-subtracao}
# Definindo duas matrizes com as mesmas dimensões
A <- matrix(c(4, 9,
              2, 1), nrow = 2, byrow = TRUE)

B <- matrix(c(2, 0,
              0, 7), nrow = 2, byrow = TRUE)

# Soma e diferença
A + B
A - B
```

Para um escalar $c$:

$$
c\mathbf A
=
\begin{bmatrix}
ca_{11} & \cdots & ca_{1k}\\
\vdots & \ddots & \vdots\\
ca_{n1} & \cdots & ca_{nk}
\end{bmatrix}.
$$

```{r multiplicacao-escalar}
# Multiplicação de uma matriz por um escalar
c_escalar <- 2
c_escalar * A
```

As principais propriedades são:

$$
\mathbf A+\mathbf B=\mathbf B+\mathbf A,
$$

$$
(\mathbf A+\mathbf B)+\mathbf C
=
\mathbf A+(\mathbf B+\mathbf C),
$$

$$
c(\mathbf A+\mathbf B)=c\mathbf A+c\mathbf B.
$$

## 3. Transposição

A transposta de uma matriz $\mathbf A_{n\times k}$, indicada por $\mathbf A'$, possui dimensão $k\times n$. Suas linhas correspondem às colunas da matriz original.

**EXEMPLO**

$$
\mathbf A=
\begin{bmatrix}
4 & 5\\
3 & 1\\
5 & 0
\end{bmatrix}_{3\times2}
\quad\Longrightarrow\quad
\mathbf A'
=
\begin{bmatrix}
4 & 3 & 5\\
5 & 1 & 0
\end{bmatrix}_{2\times3}.
$$

```{r transposicao}
# Matriz 3 x 2
A <- matrix(
  c(4, 5,
    3, 1,
    5, 0),
  nrow = 3,
  byrow = TRUE
)

A
t(A)
```

### 3.1 Propriedades

$$
(\mathbf A')'=\mathbf A,
$$

$$
(\mathbf A+\mathbf B)'=\mathbf A'+\mathbf B',
$$

$$
(c\mathbf A)'=c\mathbf A',
$$

$$
(\mathbf A\mathbf B)'=\mathbf B'\mathbf A'.
$$

A última propriedade merece atenção: a transposição de um produto inverte a ordem das matrizes.

```{r propriedades-transposicao}
# Matrizes conformáveis
A <- matrix(1:6, nrow = 2, byrow = TRUE)
B <- matrix(7:12, nrow = 3, byrow = TRUE)

# Verificando (AB)' = B'A'
t(A %*% B)
t(B) %*% t(A)
```

> **Por que isso importa para a Econometria?**\
> Produtos como $\mathbf X'\mathbf X$ e $\mathbf X'\mathbf y$ aparecem na fórmula do estimador de MQO. A propriedade $(\mathbf X'\mathbf X)'=\mathbf X'\mathbf X$ mostra que $\mathbf X'\mathbf X$ é simétrica.

## 4. Multiplicação de matrizes

Se $\mathbf A$ possui dimensão $m\times n$ e $\mathbf B$ possui dimensão $n\times p$, então o produto $\mathbf A\mathbf B$ existe e possui dimensão $m\times p$:

$$
\underset{m\times n}{\mathbf A}
\underset{n\times p}{\mathbf B}
=
\underset{m\times p}{\mathbf C}.
$$

O elemento $c_{ij}$ é o produto interno entre a linha $i$ de $\mathbf A$ e a coluna $j$ de $\mathbf B$:

$$
c_{ij}=\sum_{\ell=1}^{n}a_{i\ell}b_{\ell j}.
$$

**EXEMPLO**

$$
\mathbf A=
\begin{bmatrix}
1 & 2\\
3 & 4
\end{bmatrix},
\qquad
\mathbf B=
\begin{bmatrix}
1 & 2 & 1\\
3 & 4 & 2
\end{bmatrix}.
$$

Então:

$$
\mathbf A\mathbf B
=
\begin{bmatrix}
7 & 10 & 5\\
15 & 22 & 11
\end{bmatrix}.
$$

```{r produto-matricial}
# Matriz A: 2 x 2
A <- matrix(c(1, 2,
              3, 4), nrow = 2, byrow = TRUE)

# Matriz B: 2 x 3
B <- matrix(c(1, 2, 1,
              3, 4, 2), nrow = 2, byrow = TRUE)

# Produto matricial: 2 x 3
A %*% B
```

### 4.1 Produto matricial e produto elemento a elemento

No `R`, os operadores possuem significados diferentes:

-   `A %*% B`: produto matricial;
-   `A * B`: multiplicação elemento a elemento.

```{r produto-elemento}
# Duas matrizes 2 x 2
C <- matrix(c(1, 2,
              3, 4), nrow = 2, byrow = TRUE)

D <- matrix(c(5, 6,
              7, 8), nrow = 2, byrow = TRUE)

# Produto elemento a elemento
C * D

# Produto matricial
C %*% D
```

### 4.2 A multiplicação não é comutativa

Em geral:

$$
\mathbf A\mathbf B\neq\mathbf B\mathbf A.
$$

```{r nao-comutatividade}
# Os dois produtos existem, mas produzem resultados diferentes
C %*% D
D %*% C
```

Também pode ocorrer de $\mathbf A\mathbf B$ existir, mas $\mathbf B\mathbf A$ não existir.

As propriedades válidas incluem:

$$
(\mathbf A\mathbf B)\mathbf C
=
\mathbf A(\mathbf B\mathbf C),
$$

$$
\mathbf A(\mathbf B+\mathbf C)
=
\mathbf A\mathbf B+\mathbf A\mathbf C,
$$

$$
\mathbf I\mathbf A=\mathbf A\mathbf I=\mathbf A,
$$

quando as dimensões forem conformáveis.

## 5. Produtos interno e externo

### 5.1 Produto interno

Para dois vetores $\mathbf x,\mathbf y\in\mathbb R^n$, o produto interno é:

$$
\mathbf x'\mathbf y
=
\sum_{i=1}^{n}x_i y_i.
$$

O resultado é um escalar.

**EXEMPLO**

$$
\mathbf x=
\begin{bmatrix}
3\\-1\\4
\end{bmatrix},
\qquad
\mathbf y=
\begin{bmatrix}
2\\5\\-1
\end{bmatrix}.
$$

Logo:

$$
\mathbf x'\mathbf y
=3(2)+(-1)(5)+4(-1)
=-3.
$$

```{r produto-interno}
# Definindo os vetores
x <- c(3, -1, 4)
y <- c(2, 5, -1)

# Duas formas de calcular o produto interno
sum(x * y)
crossprod(x, y)
```

### 5.2 Norma e ortogonalidade

A norma euclidiana de $\mathbf x$ é:

$$
\|\mathbf x\|
=
\sqrt{\mathbf x'\mathbf x}
=
\sqrt{\sum_{i=1}^{n}x_i^2}.
$$

```{r norma}
# Norma euclidiana de x
norma_x <- sqrt(as.numeric(crossprod(x)))
norma_x
```

Se:

$$
\mathbf x'\mathbf y=0,
$$

os vetores são **ortogonais**.

### 5.3 Produto externo

O produto externo entre dois vetores-coluna é:

$$
\underset{n\times1}{\mathbf x}
\underset{1\times m}{\mathbf y'}
=
\underset{n\times m}{\mathbf x\mathbf y'}.
$$

**EXEMPLO**

```{r produto-externo}
# Produto externo x y'
tcrossprod(x, y)

# Resultado equivalente
matrix(x, ncol = 1) %*% t(matrix(y, ncol = 1))
```

> **Por que isso importa para a Econometria?**\
> O produto interno aparece em somas de produtos e somas de quadrados. O produto externo aparece em matrizes de momentos, como $\sum_i\mathbf x_i\mathbf x_i'$, e em matrizes de variância-covariância.

## 6. Matrizes importantes

### 6.1 Matriz nula

A matriz nula possui todos os elementos iguais a zero:

$$
\mathbf 0_{2\times3}
=
\begin{bmatrix}
0&0&0\\
0&0&0
\end{bmatrix}.
$$

### 6.2 Matriz diagonal

Uma matriz quadrada é diagonal quando todos os elementos fora da diagonal principal são iguais a zero. Os elementos diagonais podem ou não ser zero.

$$
\mathbf D
=
\begin{bmatrix}
d_1&0&0\\
0&d_2&0\\
0&0&d_3
\end{bmatrix}.
$$

```{r matriz-diagonal}
# Criando uma matriz diagonal
D <- diag(c(2, 0, 5))
D
```

### 6.3 Matriz escalar e identidade

Uma matriz escalar é da forma:

$$
\mathbf S=c\mathbf I_n.
$$

A matriz identidade possui elementos diagonais iguais a 1:

$$
\mathbf I_3
=
\begin{bmatrix}
1&0&0\\
0&1&0\\
0&0&1
\end{bmatrix}.
$$

```{r matriz-identidade}
# Matriz identidade de ordem 3
I3 <- diag(3)
I3

# Matriz escalar 4I
4 * I3
```

### 6.4 Matriz simétrica

Uma matriz quadrada $\mathbf A$ é simétrica quando:

$$
\mathbf A'=\mathbf A.
$$

Isso equivale a $a_{ij}=a_{ji}$.

```{r matriz-simetrica}
# Exemplo de matriz simétrica
S <- matrix(
  c(4, 1, 3,
    1, 5, 2,
    3, 2, 6),
  nrow = 3,
  byrow = TRUE
)

S
isSymmetric(S)
```

Matrizes como $\mathbf X'\mathbf X$ e matrizes de variância-covariância são simétricas.

## 7. Submatrizes e indexação no R

Uma submatriz é obtida selecionando determinadas linhas e colunas de uma matriz.

```{r indexacao}
# Matriz 4 x 3
A <- matrix(1:12, nrow = 4, byrow = TRUE)
A

# Primeiras duas linhas e primeiras duas colunas
A[1:2, 1:2]

# Selecionando a terceira coluna
A[, 3]

# Preservando a estrutura de matriz
A[, 3, drop = FALSE]

# Excluindo a segunda linha
A[-2, ]
```

Também podemos construir uma matriz juntando vetores por colunas:

```{r combinar-colunas}
# Três variáveis observadas em cinco propriedades
area <- c(40, 55, 62, 70, 85)
fertilizante <- c(80, 95, 110, 120, 140)
chuva <- c(720, 680, 750, 790, 810)

# Matriz de variáveis
Z <- cbind(
  area = area,
  fertilizante = fertilizante,
  chuva = chuva
)

Z
```

## 8. Combinações lineares, independência e posto

### 8.1 Combinação linear

Um vetor $\mathbf v$ é uma combinação linear dos vetores $\mathbf x_1,\ldots,\mathbf x_k$ quando existem escalares $c_1,\ldots,c_k$ tais que:

$$
\mathbf v
=
c_1\mathbf x_1+\cdots+c_k\mathbf x_k.
$$

### 8.2 Independência linear

Os vetores $\mathbf x_1,\ldots,\mathbf x_k$ são linearmente independentes quando:

$$
c_1\mathbf x_1+\cdots+c_k\mathbf x_k=\mathbf0
$$

implica:

$$
c_1=\cdots=c_k=0.
$$

Caso contrário, pelo menos um vetor pode ser escrito como combinação linear dos demais.

**EXEMPLO**

```{r dependencia-linear}
# A terceira coluna é a soma das duas primeiras
x1 <- c(1, 0, 1)
x2 <- c(0, 1, 1)
x3 <- x1 + x2

A_dependente <- cbind(x1, x2, x3)
A_dependente

# Posto da matriz
qr(A_dependente)$rank
```

### 8.3 Posto

O posto de uma matriz é o número máximo de linhas ou colunas linearmente independentes.

Para uma matriz $n\times k$:

$$
\operatorname{posto}(\mathbf A)\leq\min(n,k).
$$

A matriz possui **posto completo de colunas** quando:

$$
\operatorname{posto}(\mathbf A)=k.
$$

```{r posto-completo}
# Exemplo de matriz com posto completo de colunas
A_completa <- matrix(
  c(1, 0,
    0, 1,
    1, 1),
  nrow = 3,
  byrow = TRUE
)

A_completa
qr(A_completa)$rank
```

> **Por que isso importa para a Econometria?**\
> Para identificar separadamente os coeficientes de uma regressão, as colunas de $\mathbf X$ não podem apresentar dependência linear exata. Essa é a condição de posto completo de colunas.

## 9. Determinante e invertibilidade

O determinante é definido para matrizes quadradas. Para uma matriz $2\times2$:

$$
\mathbf A
=
\begin{bmatrix}
a&b\\
c&d
\end{bmatrix},
$$

temos:

$$
\det(\mathbf A)=ad-bc.
$$

Uma matriz quadrada é invertível se, e somente se:

$$
\det(\mathbf A)\neq0.
$$

Essa condição é equivalente à matriz possuir posto completo.

```{r determinante}
# Matriz quadrada
A <- matrix(
  c(4, 7,
    2, 6),
  nrow = 2,
  byrow = TRUE
)

A
det(A)
qr(A)$rank
```

Algumas propriedades são:

$$
\det(\mathbf A\mathbf B)
=
\det(\mathbf A)\det(\mathbf B),
$$

$$
\det(\mathbf A')=\det(\mathbf A),
$$

$$
\det(\mathbf A^{-1})
=
\frac{1}{\det(\mathbf A)}.
$$

### 9.1 Matriz inversa

Quando $\mathbf A$ é quadrada e não singular, sua inversa satisfaz:

$$
\mathbf A^{-1}\mathbf A
=
\mathbf A\mathbf A^{-1}
=
\mathbf I.
$$

Para uma matriz $2\times2$:

$$
\mathbf A^{-1}
=
\frac{1}{ad-bc}
\begin{bmatrix}
d&-b\\
-c&a
\end{bmatrix}.
$$

```{r matriz-inversa}
# Calculando a inversa
A_inversa <- solve(A)
A_inversa

# Verificando o resultado
round(A %*% A_inversa, digits = 10)
```

Em aplicações computacionais, geralmente não precisamos calcular a inversa explicitamente. Para resolver $\mathbf A\mathbf x=\mathbf b$, é preferível usar `solve(A, b)`.

## 10. Uma ponte para a matriz de dados

Considere uma amostra de cinco propriedades. O vetor de resultados é:

$$
\underset{5\times1}{\mathbf y}
=
\begin{bmatrix}
y_1\\y_2\\y_3\\y_4\\y_5
\end{bmatrix}.
$$

Se o modelo contém intercepto e duas variáveis explicativas, a matriz de regressores é:

$$
\underset{5\times3}{\mathbf X}
=
\begin{bmatrix}
1&x_{11}&x_{12}\\
1&x_{21}&x_{22}\\
1&x_{31}&x_{32}\\
1&x_{41}&x_{42}\\
1&x_{51}&x_{52}
\end{bmatrix}.
$$

Cada linha corresponde a uma observação. Cada coluna corresponde a um regressor. A coluna de uns representa o intercepto.

```{r matriz-dados}
# Dados de cinco propriedades
y <- matrix(
  c(2800, 3100, 3350, 3600, 3950),
  ncol = 1,
  dimnames = list(NULL, "produtividade")
)

fertilizante <- c(80, 95, 110, 120, 140)
chuva <- c(720, 680, 750, 790, 810)

# Construindo a matriz de regressores
X <- cbind(
  intercepto = 1,
  fertilizante = fertilizante,
  chuva = chuva
)

y
X
```

As dimensões dos principais produtos são:

$$
\underset{3\times5}{\mathbf X'}
\underset{5\times3}{\mathbf X}
=
\underset{3\times3}{\mathbf X'\mathbf X},
$$

e:

$$
\underset{3\times5}{\mathbf X'}
\underset{5\times1}{\mathbf y}
=
\underset{3\times1}{\mathbf X'\mathbf y}.
$$

```{r produtos-matriz-dados}
# X'X
XtX <- crossprod(X)

# X'y
Xty <- crossprod(X, y)

XtX
Xty

# Verificando as dimensões
dim(XtX)
dim(Xty)
```

Observe que $\mathbf X'\mathbf X$ é quadrada e simétrica.

```{r propriedades-xtx}
isSymmetric(XtX)
qr(X)$rank
```

No próximo notebook, esses produtos serão utilizados para derivar o estimador de mínimos quadrados ordinários.

## 11. Síntese

| Conceito         | Resultado principal                             |
|:-----------------|:------------------------------------------------|
| Transposição     | $(\mathbf A\mathbf B)'=\mathbf B'\mathbf A'$    |
| Conformabilidade | $(m\times n)(n\times p)=(m\times p)$            |
| Produto interno  | $\mathbf x'\mathbf y$ é um escalar              |
| Produto externo  | $\mathbf x\mathbf y'$ é uma matriz              |
| Norma            | $\|\mathbf x\|=\sqrt{\mathbf x'\mathbf x}$      |
| Simetria         | $\mathbf A'=\mathbf A$                          |
| Posto completo   | Colunas linearmente independentes               |
| Invertibilidade  | $\det(\mathbf A)\neq0$                          |
| Matriz de dados  | Linhas são observações; colunas são regressores |


# Considerações finais

Vetores e matrizes permitem organizar os dados e condensar muitas operações em expressões simples. Para a Econometria, os pontos centrais desta primeira parte são a conformabilidade dos produtos, a distinção entre produtos interno e externo, a simetria de $\mathbf X'\mathbf X$ e a condição de posto completo.

Esses resultados serão usados na Parte 2 para estudar sistemas lineares, centralização, formas quadráticas, diferenciação matricial, projeções e a derivação do estimador de MQO.
